臺灣高等法院刑事裁定
110年度毒抗字第1151號
抗  告  人  臺灣新竹地方檢察署檢察官
被      告  方溪雲


上列抗告人因被告違反毒品危害防制條例案件，不服臺灣新竹地
方法院中華民國110年6月29日裁定（110年度毒聲字第388號），
提起抗告，本院裁定如下：
    主  文
原裁定撤銷，發回臺灣新竹地方法院。
    理  由
一、原裁定意旨略以：關於施用毒品者之刑事處遇，為刑事政策
    之選擇，原則上屬立法形成之範疇，故就未曾受觀察勒戒之
    非初犯施用毒品者之刑事處遇產生疑義時，應探求立法者於
    制定法律時所作價值判斷及所欲實踐目的，以期正確妥當之
    適用。依毒品危害防制條例之立法過程及修法說明可知，立
    法者就施用毒品者之刑事處遇，原則係適用同條例第10條依
    法追訴，然考量其具病患性犯人之特質，故兼採以觀察、勒
    戒方式戒除其身癮，及以強制戒治方式戒除其心癮。依民國
    109年及93年之規定，就施用毒品者，均僅限於「初犯」及
    「初犯經觀察勒戒、強制戒治執行完畢釋放後3（5）年後再
    犯」二種情形，始應先經觀察勒戒、強制戒治之程序，此乃
    該條例第10條依法追訴之例外規定，未曾受觀察勒戒之非初
    犯施用毒品者，已不合於「初犯」及「初犯經觀察勒戒、強
    制戒治執行完畢釋放後3（5）年後再犯」之例外規定，即應
    回歸原則規定依法追訴。查被告方溪雲前於102年間，因施
    用毒品案件，經法院判處有期徒刑4月、3月，應執行有期徒
    刑5月確定，於103年間，因施用毒品案件，經法院判處有期
    徒刑5月確定，於104年間，因施用毒品案件，經法院判處有
    期徒刑6月確定，於108年間，因施用毒品案件，經法院判處
    有期徒刑3月（共3罪），應執行有期徒刑6月確定，是本案
    施用毒品，顯非「初犯」施用毒品，自無毒品危害防制條例
    第20條第1項之適用，本件檢察官聲請將被告送勒戒處所觀
    察、勒戒，於法尚有未合，應予駁回等語。
二、檢察官抗告意旨略以：本件被告於102年、103年、104年及1
    08年間，雖多次涉犯施用毒品案件且經法院判刑確定，惟其
    於本次施用毒品犯行前，並未曾送觀察、勒戒且執行完畢釋
    放，是本件符合最高法院109年度台上大字第3826號刑事裁
    意旨所述應適用觀察、勒戒處遇之情形，原裁定意旨逾越法
    律規定及上開最高法院裁定意旨，自有違誤，爰請求撤銷原
    裁定，更為適法裁定等語。
三、按施用第一、二級毒品為犯罪行為，毒品危害防制條例第10
    條設有處罰規定，故施用第一、二級毒品者，本應科以刑罰
    。惟基於刑事政策，對合於一定條件之施用者，依同法第20
    、24條等規定，係採「觀察、勒戒或強制戒治」與「附命完
    成戒癮治療緩起訴處分」等雙軌治療模式。而於109年7月15
    日修正施行之毒品危害防制條例第20條第3項及第23條第2項
    ，雖僅將原條文之再犯期間由「5年」改為「3年」，惟鑑於
    將施用毒品者監禁於監獄內，僅能短期間防止其接觸毒品，
    因慣用毒品產生之「心癮」根本無法根除，並慮及毒品危害
    防制條例施行多年累積之戒毒經驗及實效，暨逐步擴充之醫
    療、戒癮機構、專業人力、社區支援系統等資源，尤以本次
    毒品危害防制條例第24條修正，擴大檢察官對施用毒品者附
    條件緩起訴處分之範圍，使其能視個案具體情形給予適當多
    元社區處遇。是本次修正後對於施用毒品者之思維，自應與
    時俱進，擺脫以往側重於「犯人」身分之處罰，著重其為「
    病患」之特質，並以「治療」疾病為出發點，重新評價前揭
    所謂「3年後再犯」之意義。因此，上述所謂「3年後再犯」
    ，只要本次再犯（不論修正施行前、後）距最近1次觀察、
    勒戒或強制戒治執行完畢釋放，已逾3年者，即該當之，不
    因其間有無犯第10條之罪經起訴、判刑或執行而受影響，應
    由檢察官循上開雙軌治療模式，為合義務之裁量處置（最高
    法院109年度台上大字第3826號裁定、109年度台上字第3826
    號刑事判決意旨參照）。又毒品危害防制條例本次修正之第
    20條第3項，既規定犯該條例第10條之罪，於觀察、勒戒或
    強制戒治執行完畢釋放後，3年後再犯者，適用同條第1、2
    項（即應先觀察勒戒或強制戒治），係以「觀察、勒戒或強
    制戒治執行完畢釋放」作為起算之基準時點，若觀察、勒戒
    等處遇尚未執行完畢，即無從起算該3年期間。故過去實務
    雖以附命緩起訴後，5年內（新法修正為3年）再犯施用第一
    、二級毒品者，因事實上已接受等同觀察、勒戒處遇，認為
    依毒品危害防制條例第23條第2項之相同法理，逕行提起公
    訴，無重為觀察、勒戒必要（最高法院104年度第2次刑事庭
    會議決議意旨參照），然修正後毒品危害防制條例第23條第
    2項，既係以「觀察、勒戒或強制戒治執行完畢釋放後，3年
    內再犯」為其追訴條件，倘行為人前未曾接受觀察、勒戒等
    處遇，自無從適用該規定予以處罰追訴，仍應適用修正後毒
    品危害防制條例第20條第1項規定辦理（最高法院109年度台
    上大字第3536號提案裁定之肯定說見解及撤銷提案裁定之理
    由參照）。是施用毒品行為之犯罪訴追條件，係以觀察、勒
    戒或強制戒治執行完畢釋放後起算3年期間，若未曾接受過
    該等處遇，即無從予以處罰追訴，仍即應回歸上開雙軌之處
    遇模式。　　　　
四、經查，被告於102年間，因施用毒品案件，經檢察官為附命
    戒癮治療之緩起訴處分，緩起訴期間為102年5月1日至103年
    10月31日，但並未完成戒癮治療程序，即遭撤銷緩起訴處分
    ，此後即於上開102年、103年、104年及108年間，多次再犯
    施用毒品犯罪，經法院判處罪刑確定，而未受有觀察勒戒、
    強制戒治等情，有本院被告前案紀錄表可按。是被告未曾受
    過觀察、勒戒或強制戒治執行之處遇，按上說明，無從起算
    3年內再犯之施用毒品犯罪訴追條件，則本件被告之施用毒
    品行為，仍應依毒品危害防制條例第20條第1項、第24條等
    規定，由檢察官審酌個案情節，裁量聲請法院裁定觀察、勒
    戒或為附命完成戒癮治療之緩起訴處分。則原裁定以本件被
    告非初犯施用毒品者，已無毒品危害防制條例第20條第1項
    之處遇適用云云，核與上開修法意旨不符，抗告意旨指謫及
    此，為有理由，爰將原裁定撤銷，並為保障當事人權益及兼
    顧其審級利益，應將本案發回原裁定法院更為適當之裁定。
    　
據上論斷，應依刑事訴訟法第413條前段，裁定如主文。　
中　　華　　民　　國　　110 　年　　8 　　月　　30　　日
                  刑事第十四庭  審判長法　官  黃斯偉
                                      法　官  黎惠萍
                                      法　官  許泰誠
以上正本證明與原本無異。
不得再抗告。
                                      書記官　朱子勻
中　　華　　民　　國　　110 　年　　8 　　月　　30　　日